臺灣宜蘭地方法院民事判決　　　　　　　　92年度訴字第67號
原　　　告　乙○○
訴訟代理人　丙○○
被　　　告　甲○○
訴訟代理人　林國漳律師
上列當事人間侵權行為損害賠償事件，本院於民國94年3 月2 日
言詞辯論終結，判決如下：
    主  文
被告應給付原告新台幣參佰萬元及自民國九十二年二月二十五日
起至清償日止，按年息百分之五計算之利息。
訴訟費用由被告負擔。
    事實及理由
一、原告起訴主張：被告甲○○係位於宜蘭縣礁溪鄉○○村○○
    路龍潭湖餐廳負責人，原告乙○○曾因至其店內消費而欠款
    ，雙方便於民國90年9月2日晚間，在龍潭湖餐廳B2包廂內談
    論原告積欠款項之處理問題，嗣因無法達成共識，原告便以
    電話聯絡不知情之宜蘭縣礁溪鄉民代表會主席陳宗芳到場斡
    旋，詎料被告於陳宗芳到場前，即已聯絡綽號「冬瓜」、「
    阿國」及其他姓名不詳等之成年男子共計7 、8 人，迄同日
    晚間8時許，陳宗芳甫到場進入B2包廂未久，「冬瓜」、「
    阿國」等一夥人即分持不詳棍棒、酒瓶等物共同進入該包廂
    ，並與被告共同基於傷害之故意，先以不詳器物朝原告頭部
    毆打，陳宗芳見狀，唯恐事態擴大，便上前抵擋，而被告等
    人因慮及陳宗芳係礁溪鄉民代表會主席之身份，且不願陳宗
    芳因此遭受波及，便將陳宗芳推出該B2包廂外後，將該包廂
    門關上，被告及「冬瓜」、「阿國」等人即於包廂內以所持
    之不詳棍棒、酒瓶及徒手毆打原告達10餘分鐘，直至原告躺
    臥於地上無法動彈，被告等人始罷手，致原告受有頭部蜘蛛
    膜下出血、左冠狀縫骨折合併腦腫脹、頭頂部大撕裂傷、左
    側顳部裂傷、左眼求瘀血、右側顳部瘀血腫、腹部右側擦傷
    、左手尺骨幹遠端骨折、左手尺骨遠端莖突骨折、右手肘裂
    傷、左手上臂瘀血腫、左前臂瘀血腫、左手掌瘀血腫、左手
    中指指甲瘀血腫、右膝部裂傷、右大腿瘀血腫、左大腿瘀血
    腫、背部左側挫擦傷之傷害。原告受此傷害後，經診斷患有
    精神分裂症，無法正常工作，爰依據侵權行為之法律關係，
    請求被告賠償醫療費用、勞動能力減損費用及精神慰撫金等
    語。並聲明：被告應給付原告新台幣（下同）3,000,000 元
    ，及自起訴狀繕本送達被告翌日起至清償日止，按年息5%計
    算之利息。
二、被告則以：被告並未參與共同傷害原告之行為，否認有侵權
    行為之事實。如鈞院認為被告應負侵權行為之責任，然原告
    請求之醫療費用之自負額費用僅為1 萬餘元，卻請求5 萬元
    之醫療費用，即屬無據。又原告所受之傷害，僅為手臂骨折
    等傷害而已，其目前罹患之精神分裂症或器質性腦症候群病
    變，與被告之傷害行為並無相當因果關係，則原告請求之勞
    動能力減損費用及高額之精神慰撫金顯無理由等語，資為抗
    辯。並聲明：原告之訴駁回。
三、兩造不爭執之事實：
（一）原告於90年9 月2 日晚間，在被告所經營之龍潭湖餐廳B2
      包廂內，遭多人共同毆打，致原告受有頭部蜘蛛膜下出血
      、左冠狀縫骨折合併腦腫脹、頭頂部大撕裂傷、左側顳部
      裂傷、左眼求瘀血、右側顳部瘀血腫、腹部右側擦傷、左
      手尺骨幹遠端骨折、左手尺骨遠端莖突骨折、右手肘裂傷
      、左手上臂瘀血腫、左前臂瘀血腫、左手掌瘀血腫、左手
      中指指甲瘀血腫、右膝部裂傷、右大腿瘀血腫、左大腿瘀
      血腫、背部左側挫擦傷之傷害。
（二）原告目前罹患器質性腦症候群之病變，無法正常工作。
四、得心證之理由：
    本件之爭點，經兩造同意後整理如下述項目：（一）被告是
    否有參與共同傷害原告之侵權行為？（二）如被告有為前述
    侵權行為，原告請求之醫療費用有無理由？（三）如被告有
    為前述侵權行為，原告目前罹患之器質性腦症候群病變，與
    被告之侵權行為有無相當因果關係？（四）如被告有為前述
    侵權行為，原告請求之勞動能力減損之費用有無理由？（五
    ）如被告有為前述侵權行為，原告請求之精神慰撫金有無理
    由？以下即分別予以說明：
（一）被告是否有參與共同傷害原告之侵權行為？
  １  經本院調閱被告所涉殺人未遂之刑事偵、審卷宗（台灣高
      等法院91年度上訴字第3013號、本院91年度訴字第17號及
      台灣宜蘭地方法院檢察署90年度偵字第3228號、90年度偵
      緝字第167 號）審核，原告遭多人共同傷害之事實，有驗
      傷診斷書及原告受傷之照片10張附卷可稽，持以毆打原告
      之兇器酒瓶、棍棒，亦據原告繪製簡圖附於警訊卷可資參
      照。而證人即被告經營之餐廳服務生鐘春梅、林慧娟於偵
      查時均證稱：包廂門關起來以後，被告仍在裡面，被告應
      該認識他們（指「冬瓜」、「阿國」等人）等語。被告亦
      於台灣高等法院審理前述刑事案件時自承認識「冬瓜」、
      「阿國」等人；而「冬瓜」、「阿國」等人將該包廂門關
      上毆打原告時，其始終停留在該包廂內，直到「冬瓜」、
      「阿國」等人停手後，被告始開啟該包廂大門，讓他人進
      入查看原告傷勢，並將原告送醫等情，亦經被告於台灣高
      等法院審理前開刑事案件時自陳在卷，應足認被告確係認
      識綽號「冬瓜」、「阿國」等人。
  ２  又依證人陳宗芳於偵查中證稱：當晚原告和被告在談事情
      ，打電話叫伊去，伊到的時候，都還沒講什麼事情，一群
      人就衝進來，... 後來一群人還是一直打，連伊也被打到
      ，在這之間被告有講「主席不能打到」，後來一群人把伊
      推出去，因原告抱住伊，他們要打他打不到，後來伊被推
      出來，門就關起來，過了10幾分鐘，．．．伊請店內小弟
      將他送醫，後來被告有說「不好意思，連你都打到」等語
      ；復於本院審理刑事案件時證稱：當天是因原告打電話給
      伊，說要與被告談一些事情，要伊過去但沒說是何事，..
      . 伊直接到包廂，包廂內原告與被告都在場，服務生倒完
      茶後伊面向裡面，有6 、7 個年輕人手拿鋁棒進來，進來
      就找原告．．．，有人動手，原告頭上流血，伊就把它按
      住，他就抱住伊，那些人就拉開原告並把伊推出門外，且
      把門關上，被告當時還在裡面等語。以當時「阿國」、「
      冬瓜」等7、8人在餐廳包廂內毆打原告之情形，縱被告係
      餐廳老闆，衡諸常情，一般人遇此情況多會閃避，或報警
      處理，又即便被告因欲勸阻該等人傷害原告而留置於該包
      廂內，然在場之證人陳宗芳卻被推出包廂之外，反而未將
      原告推出包廂，而任使原告留置其內遭人毆打？顯與常情
      有悖。綜上，以當時原告遭毆打時，被告在場且有說「主
      席不能打到」，後來尚對陳宗芳說「不好意思，連你都打
      到」等語；而證人陳宗芳於偵查證稱：伊在現場看到的情
      況，一定和他（被告）有關係等語，均足認當時被告對於
      在場毆打原告之不詳姓名等人，顯有一定之控制能力而得
      限定毆打之對象僅有原告一人，是綽號「冬瓜」、「阿國
      」等人係由被告找來毆打原告，應堪認定。被告辯稱其全
      然不知情，否認有參與共同傷害之行為云云，要係推諉之
      詞，不足採信。另被告雖主張刑事案件已上訴最高法院，
      請求等待最高法院刑事判決結果等語，然本件民事審判不
      受刑事判決結果之拘束，自無需等待最高法院刑事判決之
      結果始得裁判，附此敘明。
（二）如被告有為前述侵權行為，原告請求之醫療費用有無理由
      ？
  １  經查：原告受傷後，於90年9 月2 日當日前往蘭陽民生醫
      院急診，住院治療，經緊急手術後於同年月15日出院，復
      於同年10月27日因左手尺骨再次骨折而住院進行骨科手術
      治療，於同年11月5 日出院之事實，此有蘭陽民生醫院於
      91年3 月7 日以（91）民生字第044 號函覆本院刑事庭在
      案，此經本院調閱前開刑事卷宗審核無訛。原告先後住院
      治療所受之直接傷害（與後續器質性腦症候群之治療無關
      ），醫療費用分別為51,105元及30,783元，合計已達81,8
      88 元 （包含全民健康保險給付在內），此有原告提出之
      醫療費用明細證明單2 紙在卷可證，而本件原告僅請求醫
      療費用50,000元，自應予以准許。又原告請求之醫療費用
      金額，已全部准許之，則本院無需再予審酌原告所提出之
      其他費用單據，附此敘明。
  ２  被告雖辯稱原告得請求之醫療費用應限於自負額之費用，
      原告請求50,000元並不合理云云。惟按：全民健康保險法
      第1 條後段固規定，就該法未規定之事項應適用保險法相
      關規定。惟全民健康保險性質上係屬健康、傷害保險，除
      有全民健康保險法第82條規定之情形外，依保險法第130
      條、第135 條準用同法第103 條之規定，全民健康保險之
      保險人不得代位行使被保險人因保險事故所生對於第三人
      之請求權，要無保險法第53條規定適用之餘地。是全民健
      康保險之被保險人，非因汽車交通事故受傷害，受領全民
      健康保險提供之醫療給付，其因侵權行為所生之損害賠償
      請求權並不因而喪失（最高法院89年度台上字第805 號判
      決意旨參照）。要言之，因汽車交通事故受害者，基於全
      民健康保險法第82條規定，全民健康保險之保險人，得向
      強制汽車責任保險之保險人代位請求該項給付，故作為被
      保險人之被害人之侵權行為損害賠償請求權，依照前述規
      定，已法定移轉由全民健康保險人所取得，被害人自不得
      再行依據侵權行為法律關係而向加害人請求賠償。除此之
      外，非因汽車交通事故受害者，被害人即使受領全民健康
      保險提供之醫療給付，其因侵權行為所生之損害賠償請求
      權並不因而喪失，仍可向加害人求償全民健康保險給付所
      支出之醫療費用。故被告前述辯解，不足為採。
（三）如被告有為前述侵權行為，原告目前罹患之器質性腦症候
      群病變，與被告之侵權行為有無相當因果關係？
  １  查原告遭被告夥同多人毆打受傷後，先經行政院衛生署宜
      蘭醫院（以下簡稱宜蘭醫院）診斷罹患「精神分裂症」，
      復經長庚紀念醫院林口醫學中心（以下簡稱林口長庚醫院
      ）診斷患有「癲癇發作」、「癲癇」及「急性精神症候群
      」，再經行政院國軍退除役官兵輔導委員會員山榮民醫院
      （以下簡稱員山榮民醫院）診斷為「癲癇合併急性精神分
      裂症候」，該醫院鑑定後認為原告屬於罹患「器質性腦症
      候群」之病變，此有原告提出之上開各醫院之診斷證明書
      及精神鑑定報告各乙份在卷可憑。經證人即員山榮民醫院
      精神科醫師陸志朋到院證稱：病人自90年2 月腦部受傷後
      ，一開始是出現幻聽、幻覺，當時的醫師診斷是依據病人
      這種情形判定為精神分裂症或急性精神分裂症。癲癇症有
      二種，一種是先天性，一種是後天因腦部撞擊受傷而發生
      ，後者的情形，本件原告有每月4到5次的發作情形，因為
      有這種抽慉的現象，所以診斷為癲癇症。之後我整理原告
      所有的病歷資料，認定他的情形應該是「器質性腦症候群
      」，就是指病患在一定的確定原因及時間下，因為外力撞
      擊、病毒或細菌入侵致腦部受傷，產生類似精神分裂症的
      症狀，有幻聽、幻覺、情緒衝動及失去現實感的症狀等語
      。故依照前述證人之專業證詞，原告係因其外部症狀，故
      經初步診斷為「精神分裂症」、「癲癇發作」、「癲癇」
      及「急性精神症候群」、「癲癇合併急性精神分裂症候」
      等病名，後經精神科醫師鑑定後確認係罹患「器質性腦症
      候群」之病名，合先敘明。
  ２  原告係於90年9 月2 日頭部受傷後，才出現「器質性腦症
      候群」病變之事實，業據原告提出員山榮民醫院之精神鑑
      定報告乙份可資參照。經本院訊問：如何判斷出原告係因
      頭部受傷，才出現「器質性腦症候群」之症狀？證人丁○
      ○○○證稱：第一部份是從時間上判斷，原告受傷後的情
      緒、行為有變化，所以從時間上確定。第二部分是以排除
      法判斷，經過檢驗的結果，原告並沒有病毒、細菌入侵腦
      部的情形，也沒有肝病變引起的代謝功能異常情形，予以
      排除後，只剩外力撞擊的因素。原告先前在蘭陽民生醫院
      及林口長庚醫院的病歷資料我們都有調取，作為研判的基
      礎等語。又本院向行政院衛生署中央健康保險局（以下簡
      稱健保局）調閱原告最近五年之看診記錄後，再向原告於
      90 年9月2 日之前有看診紀錄之蘭陽民生醫院函查原告之
      病歷資料，原告僅有在90年1 月24日時曾因左側頭頂部撕
      裂傷6 公分之輕微外傷而就診之記錄，並無其他頭部遭外
      力撞擊或曾有精神疾病、癲癇症狀就醫之情事，此有健保
      局92年9 月18日健保醫字第0920033200號函及所附之就醫
      記錄與蘭陽民生醫院92年10月15日（92）民生字第152 號
      函及所附之病歷資料附卷可參。綜上，足以證明原告目前
      罹患之「器質性腦症候群」病變，係因其頭部於90年9 月
      2 日遭毆打之外力撞擊因素而造成，核與被告之侵權行為
      確有相當因果關係。被告辯稱原告目前罹患之「器質性腦
      症候群」病變與其傷害行為之間並無相當因果關係云云，
      不足為採。
  ３  至本院曾向林口長庚醫院函詢能否確認原告當時經診斷為
      「癲癇發作」之結果，與其於90年9 月2 日所受之傷害有
      無關係？雖經該院92年6 月27日（92）長庚院法字第0674
      號函及92年8 月22日（92）長庚院法字第0918號函，分別
      函覆稱無法推估；並稱目前醫學知識無法找到癲癇發作之
      直接因素等語，惟經本院訊問：對於林口長庚醫院函覆表
      示癲癇發作目前找不到發生之直接因素及原告上述病情無
      法判斷與90年9 月2 日之傷害是否有關，有何意見？證人
      丁○○○○證稱：以神經內科的處理情形，除了作腦部電
      腦斷層、核磁共振來找出病因，在先天性的診斷，是沒有
      辦法找出癲癇症的病因，但是在後先性的診斷上會記載何
      種病因合併癲癇，林口長庚醫院函覆的內容，是以一般先
      天性的情形來函覆，但是之後依照我們醫院調取的相關資
      料綜合判斷，原告的情形應該是可以找出直接原因的後天
      性癲癇發作等語。參酌前述關於原告係因其外部症狀而經
      初步診斷為「精神分裂症」、「癲癇發作」、「癲癇」及
      「急性精神症候群」、「癲癇合併急性精神分裂症候」等
      病名，後經鑑定後確認係罹患「器質性腦症候群」之病名
      之說明，可知林口長庚醫院僅係以當時初步診斷為癲癇症
      狀，故以一般先天性癲癇症無法查知發作原因為由而函覆
      本院，並不能以此否定原告後來經鑑定為「器質性腦症候
      群」病變而與被告之侵權行為間有相當因果關係之事實。
（四）如被告有為前述侵權行為，原告請求之勞動能力減損之費
      用有無理由？
  １  查原告因被告之侵權行為而受傷，並因此罹患「器質性腦
      症候群」病變，依目前情形，復原可能性甚低，亦無法評
      估回復工作能力之時間，業經證人丁○○○○到院證述在
      卷。且經本院函請原告目前就診之行政院國軍退除役官兵
      輔導委員會蘇澳榮民醫院鑑定原告之勞動能力情形，該院
      鑑定後認為原告之精神病症嚴重度遺存高度障害，終身不
      得從事任何工作，日常生活為維持生命必要之日常生活活
      動之一部分需他人扶助，依其目前病情，判定符合勞工保
      險條例殘廢給付標準表第2 級精神障害殘廢等級，此有該
      院93年8 月10日蘇醫醫字第0930002977號函及所附之鑑定
      報告書乙份可資證明。故原告依其目前病情而論，顯已完
      全喪失工作能力。
  ２  查原告原先係主張被告應賠償薪資收入之損失，嗣於本院
      審理時改為主張請求勞動能力減損之費用，而原告於90年
      9 月2 日之前，曾受僱於聯福汽車企業社，於89年8 月、
      9 月、10月、11月之薪資收入（含工作獎金）分別為24,7
      00元、26,500元、25,500元、26,400元之事實，業經本院
      調閱原告於89年度之綜合所得稅申報資料審核在卷，且原
      告提出之第一商業銀行宜蘭分行帳號00000000000 號存摺
      ，亦經第一商業銀行宜蘭分行於93年7 月8 日（93）一宜
      字第170 號函覆該帳號係原告所申請，其薪資轉帳存入部
      分係由聯福汽車企業社所存入無誤。又原告除已證明前述
      時間有特定之收入外，並未提出其他證據證明其他時間之
      收入情形，然因原告係請求客觀之勞動能力減損之費用，
      而其目前確已完全喪失工作能力，已如前述，則原告主張
      以每月15,000元作為計算標準，應屬可採。另查：原告本
      得請求相當於工作至60歲為止之勞動能力完全喪失之費用
      ，如以每月15,000元計算並依霍夫曼計算式扣除中間之法
      定利息後之金額，亦遠超過原告於本件所請求之1,350,00
      0 元，現原告僅請求其中之1,350,000 元，自應准許。
（五）如被告有為前述侵權行為，原告請求之精神慰撫金有無理
      由？
      原告因被告之侵權行為而受傷，目前並因此罹患「器質性
      腦症候群」之病變，精神狀況時好時壞，並有不定時之癲
      癇發作，對其正常生活及社交活動均有嚴重干擾，其精神
      上受有極大痛苦，至為明顯。爰審酌被告僅因債務糾紛即
      聚眾毆打原告，惡性重大，迄今仍拒不賠償，亦不願親自
      到庭陳述意見，及原告目前之病情程度等情事，並經本院
      調閱兩造之財產清單及89、90年度綜合所得稅申報資料以
      審核兩造之資力狀況，認為原告所請求之精神慰撫金1,60
      0, 000元，尚屬適當，應予准許。
五、綜上所述，本件原告依據侵權行為之法律關係，請求被告賠
    償醫療費用、勞動能力減損費用及精神慰撫金合計3,000,00
    0 元及自起訴狀繕本送達之翌日即92年2 月25日起至清償日
    止按年息5%計算之利息，為有理由，應予准許。
六、訴訟費用負擔之依據：民事訴訟法第78條。
中　　華　　民　　國　　94　　年　　3 　　月　　9 　　日
                  臺灣宜蘭地方法院民事庭
                      法　官　林俊廷
正本與原本無異。
如對本判決上訴，須於判決送達後20日內向本院提出上訴狀 (須
附繕本)。
中　　華　　民　　國　　94　　年　　3 　　月　　10　　日
                      書記官　莊淑茹
